ACORDAO-COMPLETO-2425789

ACÓRDÃO 11278/2020 ATA 35/2020 - PRIMEIRA CÂMARA

VISTOS, relatados e discutidos estes autos dos Embargos de Declaração opostos pelo Sr. Ivon Rates da Silva contra o Acórdão 827/2020-TCU-Primeira Câmara.     
        ACORDAM os Ministros do Tribunal de Contas da União, reunidos em sessão da Primeira Câmara, ante as razões expostas pelo Relator, em:
        9.1. com fundamento nos arts. 32, inciso II, e 34 da Lei 8.443/1992, conhecer dos Embargos de Declaração opostos pelo Sr. Ivon Rates da Silva contra o Acórdão 827/2020-TCU-Primeira Câmara, para, no mérito, negar-lhes provimento; 
        9.2. encaminhar cópia deste Acórdão ao embargante e aos seus representantes legais, nos termos do art. 179, § 7º, do Regimento Interno do TCU.

Embargos de Declaração opostos contra o Acórdão 827/2020  Primeira Câmara.

Primeira Câmara

Município de Envira/AM.

3. Embargante: Ivon Rates da Silva (XXX.920.102-XX).

13.1. Ministros presentes: Walton Alencar Rodrigues (Presidente) e Bruno Dantas.
13.2. Ministros-Substitutos convocados: Marcos Bemquerer Costa (Relator) e André Luís de Carvalho.
13.3. Ministro-Substituto presente: Augusto Sherman Cavalcanti.

ACORDAO-COMPLETO-2543486

Acórdão de Relação 3879/2022 - Segunda Câmara

Acórdão de Relação

Segunda Câmara

ACORDAO-COMPLETO-2469889

Acórdão de Relação 6496/2021 - Primeira Câmara

MARCOS BEMQUERER

Ministro-Substituto Marcos Bemquerer Costa.

Cuida-se dos Embargos de Declaração opostos pelo Sr. Ivon Rates da Silva contra o Acórdão 827/2020-TCU-Primeira Câmara (peça 55) .
2.	Aquele decisum, no que tange ao deslinde deste feito, julgou irregulares as contas do responsável, imputou-lhe débito e cominou-lhe, ainda, multa pecuniária.
3.	Nesta etapa, o embargante, por meio de advogada, aponta a existência de omissões no Acórdão guerreado, motivo pelo qual requer, verbis: 
" (...) o recebimento e regular processamento dos presentes Embargos de Declaração para, ao final, dar-lhe provimento, concedendo efeito infringente, de forma a suprir as omissões apontadas e, consequentemente, excluir as sanções aplicadas e julgar regulares as contas apresentadas."
	É o Relatório.

Brenda de Jesus Montenegro (OAB/AM 12.868), Jocione dos Santos Souza (OAB/AM 6.901), Silvana Grijó Gurgel Costa Rêgo (OAB/AM 6.767) e Simone Rosado Maia Mendes (OAB/AM A666 e OAB/PI 4550).

Não atuou.

EMBARGOS DE DECLARAÇÃO. DECISÃO PROFERIDA NOS AUTOS DE TOMADA DE CONTAS ESPECIAL. ACÓRDÃO 827/2020 - 1ª CÂMARA. AUSÊNCIA DE OMISSÃO, CONTRADIÇÃO OU OBSCURIDADE NO REFERIDO ACÓRDÃO. MERA TENTATIVA DE REDISCUSSÃO DE MÉRITO DO FEITO POR MEIO DOS EMBARGOS. CONHECIMENTO. NEGATIVA DE PROVIMENTO. Nega-se provimento aos Embargos de Declaração quando ausentes os vícios da omissão, obscuridade ou contradição.

TOMADA DE CONTAS ESPECIAL (TCE)

não atuou.

Em exame os Embargos de Declaração opostos pelo Sr. Ivon Rates da Silva contra o Acórdão 827/2020-TCU-Primeira Câmara (peça 55) .
2.	Por meio daquele decisum, o embargante teve suas contas julgadas irregulares, com a imputação de débito e a cominação da multa pecuniária prevista no art. 57 da Lei 8.443/1992. 
3.	Nesta etapa, o recorrente, por meio de sua advogada, aponta a existência de omissões no Acórdão guerreado, motivo pelo qual requer, em síntese, que suas contas sejam julgadas regulares.  
4.	Inicialmente, cumpre conhecer dos presentes Embargos de Declaração, porquanto opostos de forma tempestiva e em consonância com os preceitos normativos cabíveis à espécie, insculpidos no art. 287 do Regimento Interno/TCU.
5.	Em rápida passagem, relembro que este processo cuidou de Tomada de Contas Especial instaurada pela Caixa Econômica Federal - CAIXA em desfavor dos Srs. Rômulo Barbosa Mattos, Prefeito de Envira/AM na gestão 2009/2012, e Ivon Rates da Silva, Prefeito daquele ente federado no interregno de 2005/2008, 2013/2016 e 2017/2020, em razão da não consecução dos objetivos pactuados no Contrato de Repasse 0197.550-07/2006 (Siafi 577047) .
6.	Aquele ajuste foi celebrado em 16/11/2006 entre a União, por intermédio do então Ministério do Desenvolvimento Agrário - MDA, atual Secretaria de Agricultura Familiar e do Desenvolvimento Agrário, representado pela CAIXA, e aquela municipalidade, e o seu objeto consistia no "Incentivo ao Aproveitamento Racional de Recursos Naturais de forma Sustentável e Melhoria de Comunicação e Intercâmbio com o Centro de Integração de Ações Territoriais - CIAT", com vigência estipulada inicialmente para o período de 16/11/2006 a 16/11/2007.  
7.	Para a consecução do avençado, foram previstos R$ 116.600,00, dos quais R$ 113.100,00 seriam repassados pela União e R$ 3.500,00 corresponderiam à contrapartida da municipalidade. 
8.	A verba federal foi repassada à municipalidade mediante a Ordem Bancária 2007OB900386, de 16/7/2007, no valor de R$ 113.100,00. O valor foi creditado na conta corrente da avença em 18/7/2007.  
9.	Daquele montante, foram desbloqueados R$ 62.841,42, sendo R$ 41.349,67 em 23/4/2008 e R$ 21.491,75 em 12/12/2008. Relativamente àquele valor, foram sacados R$ 60.625,40: i) R$ 41.349,67 entre 5 e 9/5/2008; e ii) R$ 19.275,73 em 26/12/2008. O quantum restante - R$ 2.216,02 - permaneceu na conta corrente. 
10.	No âmbito deste Tribunal, a Secretaria do TCU no Estado do Amazonas - Sec/AM instruiu os autos e apontou que, em função de o desbloqueio do recurso federal ter ocorrido nas datas de 23/4 e 12/12/2008, apenas o Sr. Ivon Rates da Silva - Prefeito no interregno de 2005/2008 - deveria ser responsabilizado nestes autos (peça 8) .
11.	Desse modo, efetuou, por delegação de competência deste Relator, a citação do responsável acima nominado pelo débito de R$ 60.625,40. 
12.	Apresentadas as alegações de defesa, que foram analisadas pela unidade instrutiva, pelo MP/TCU e por este relator, a Primeira Câmara exarou o Acórdão 827/2020, ora guerreado. 
13.	Feita esta breve digressão, inicio a análise desta peça recursal destacando que os Embargos Declaratórios são, em regra, recurso integrativo, que objetivam extirpar, da decisão embargada, o vício da omissão, entendida como " (...) aquela advinda do próprio julgado e prejudicial à compreensão de causa, e não aquela que entenda o embargante, ainda mais como meio transverso a impugnar os fundamentos da decisão recorrida." (STJ, Edcl Resp 351490, DJ 23/09/2002) .
14.	Elpídio Donizetti, in Curso Didático de Direito Processual Civil, Del Rey, 6ª Ed., Belo Horizonte, 2005, pág. 319, assevera que os "Embargos de Declaração podem ser conceituados como o recurso que visa ao esclarecimento ou à integração de uma sentença ou acórdão", destacando, ainda, que: "Três são as hipóteses de cabimento dos embargos de declaração: obscuridade, contradição ou omissão" (pág. 320) .
15.	O primeiro vício arguido pelo embargante diz respeito à suposta "omissão quanto aos documentos que comprovam a execução do objeto e ao fato [de a] conclusão ter sido posterior ao laudo utilizado como fundamento para rejeição das contas". 
16.	O recorrente entende que a decisão que julgou irregulares suas contas se fundamentou em visita feita pela CAIXA em julho de 2008, sem ter considerado, contudo, que após aquela data, e quando de seu retorno à chefia do Executivo Municipal, a obra teria sido por ele executada in totum.
17.	Conclui pontuando que não é possível utilizar a visita realizada antes da obra e antes do término da vigência para se afirmar que o empreendimento não foi executado. 
18.	Inexiste a omissão aventada. Consoante deixei assente no voto condutor do decisum vergastado, o Sr. Ivon Rates da Silva apenas colacionou aos autos uma Nota Fiscal de aquisição da canoa de alumínio com o respectivo motor, no valor de R$ 12.700,00. 
19.	Todavia, em relação à mini-usina, não apresentou documentos capazes de estabelecer o nexo causal entre o recurso repassado e as despesas havidas na construção da edificação - para a qual apenas carreou fotografias, com baixo valor probante, como é cediço. 
20.	Importante destacar, também, que o argumento sobre a suposta impossibilidade de se usar a data de julho de 2008 para efeitos de sua condenação foi detidamente examinado por este relator, consoante se nota do excerto do voto condutor do decisum vergastado abaixo transcrito:  
"21. Ainda acerca do adimplemento do objeto ajustado, é importante destacar, como fez o representante do Parquet especializado, que não se pode acolher o argumento de que caberia ao Prefeito sucessor adquirir os equipamentos para a mini-usina. 
22. Na fiscalização in loco levada a efeito pela CAIXA em julho de 2008, foi apontado que o empreendimento deveria contar com execução de 80%, fato que não se verificou. Tendo em vista que o Contrato de Repasse tinha término de vigência previsto para novembro de 2008 (peça 1, p. 81) , fica evidente que caberia ao Sr. Ivon Rates da Silva ter adimplido o objeto por completo.
23. Cumpre asseverar, ainda, que a CAIXA apontou, de forma expressa, que a edificação apresentada como tendo sido custeada com recursos do ajuste em foco não apresentou qualquer benefício à população (peça 1, p. 183) . É dizer, ainda que o ex-alcaide tenha, de fato, utilizado a verba do Contrato de Repasse ora em análise para edificar o empreendimento que apontou ser a sede da mini-usina, fato que ele não logrou êxito, ainda assim caberia imputar-lhe dano ao erário no montante total do quantum federal [eis que frustrado o objetivo conveniado]. Esta é a jurisprudência do Tribunal acerca do tema. Precedentes (...) ."
21.	Como se vê, o recorrente deveria ter executado todo o empreendimento até novembro de 2008, e não comprovou tê-lo feito por meio de documentação idônea. Até julho de 2008, deveria contar com 80% da meta avençada concluída, o que também não foi verificado pela CAIXA.  
22.	Prossegue o embargante aduzindo omissão quanto ao argumento de que a liberação, pela CAIXA, da segunda parcela do recurso conveniado indicaria que o objeto estava sendo corretamente adimplido.
23.	Mister ressaltar que o argumento ora em exame não tem o condão de socorrer o ex-Prefeito, porquanto apenas serviria para demonstrar a regularidade na aplicação da primeira parcela e não o completo adimplemento do objeto ajustado.
24.	Ademais, cabe consignar que, no âmbito desta Corte de Contas, é mansa a jurisprudência no sentido de que o Relator não está obrigado a examinar todos os pontos invocados em sede de defesa para formar seu convencimento, mormente quando se tratar - como é o caso -, de argumentos insuficientes para modificar o entendimento já formado pelo julgador. Precedentes (Jurisprudência Selecionada) : 
Acórdão 2349/2019-TCU-Segunda Câmara (relator Ministro Aroldo Cedraz) 
"Ao relator cumpre apreciar a matéria em discussão nos autos de acordo com os aspectos e teses pertinentes à solução da controvérsia, não estando obrigado a rechaçar, um a um, os argumentos expendidos pela parte, quando os fundamentos utilizados já lhe tenham sido suficientes para formar sua razão de decidir, entendimento esse que se coaduna com o art. 489, § 1º, inciso IV, da Lei 13.105/2015 (CPC) ."
Acórdão 1903/2017-TCU-Plenário (relatora Ministra Ana Arraes) 
"O relator não está obrigado a examinar cada uma das teses e dos argumentos apresentados, especialmente se as questões foram enfrentadas na instrução ou no parecer do Ministério Público."
Acórdão 131/2015-TCU-Primeira Câmara (relator Ministro Bruno Dantas) 
"O julgador não está obrigado a apreciar todos e cada um dos argumentos apresentados pela parte, sendo suficiente que se atenha àqueles bastantes à formação de sua convicção acerca da matéria."
25.	O recorrente assevera que houve omissão consubstanciada no fato de o Prefeito sucessor não ter sido incluso no polo passivo desta TCE, porquanto competiria a ele apresentar a prestação de contas, tarefa que não teria levado a efeito.
26.	No tocante a esse argumento, devo destacar que o prefeito sucessor, o Sr. Rômulo Barbosa Mattos, foi excluído do rol de responsáveis desta TCE porque a verba repassada pela CAIXA à municipalidade fora totalmente gerida enquanto o Sr. Ivon Rates da Silva estava à frente do Executivo Municipal, conforme consignei de forma expressa no voto condutor do Acórdão guerreado:
"12. Inicio o exame deste feito destacando que foi acertado o posicionamento da unidade técnica quanto à imputação do débito somente ao Sr. Ivon Rates da Silva. Em que pese o Tomador de Contas ter consignado em seu relatório a responsabilidade solidária daquele ex-Prefeito com o Sr. Rômulo Barbosa Mattos, que lhe sucedeu na chefia do Executivo Municipal, a verba transferida pela CAIXA à municipalidade foi integralmente movimentada na gestão do Sr. Ivon Rates da Silva, conforme indicam os extratos constantes da peça 1 (pp. 147/153) ."
27.	Outrossim, como é cediço, a solidariedade passiva é benefício do credor e não do devedor, consoante a mansa jurisprudência deste Tribunal. Precedentes (Jurisprudência Selecionada) :
Acórdão 2334/2020-TCU-Primeira Câmara (relator Ministro Benjamin Zymler) 
"A ausência de citação de outros responsáveis solidários pelo dano ao erário não obsta o andamento regular do processo de tomada de contas especial, tendo em vista que o instituto da solidariedade passiva constitui benefício exclusivo do credor."
Acórdão 3752/2018-TCU-Segunda Câmara (relatora Ministra Ana Arraes) 
"Não existe rateio de débito solidário, já que o instituto da solidariedade passiva é benefício conferido pelo legislador ordinário ao credor, que pode exigir de um ou de alguns devedores o pagamento da integralidade da dívida."
Acórdão 1337/2017-TCU-Plenário (relatora Ministra Ana Arraes) 
"Não há necessidade de chamamento, no processo de controle externo, de todos os corresponsáveis por débito perante o erário, uma vez que o instituto da solidariedade passiva é benefício conferido pelo legislador ordinário ao credor, que pode exigir de um ou de alguns dos devedores o pagamento da integralidade da dívida."
28.	O Sr. Ivon Rates da Silva arremata seu recurso ponderando que teria concluído o empreendimento - sede da mini-usina - quando retornou à chefia do Executivo Municipal em 2013 com recursos próprios da municipalidade, o que, segundo aduz, demonstra a ausência de dano ao erário. 
29.	Sem descurar do fato de que a assertiva se situou no campo meramente argumentativo, impende destacar que o ex-Prefeito teve suas contas julgadas irregulares porque não comprovou a correta aplicação de valores repassados ao Município de Envira/AM no âmbito de Contrato de Repasse entabulado com a União Federal. 
30.	É dizer, o recorrente recebeu recurso federal e a ele não conferiu a regular destinação, motivo pelo qual teve suas contas julgadas irregulares. 
31.	O que os autos indicaram de forma cristalina é que o Sr. Ivon Rates da Silva não apresentou elementos idôneos a comprovar, não somente a execução do objeto, mas também o imprescindível liame causal entre a despesa havida e a origem da verba. 
32.	À guisa de conclusão, inexistentes as omissões deduzidas na presente peça recursal, cumpre conhecer dos Embargos de Declaração opostos pelo Sr. Ivon Rates da Silva contra o Acórdão 827/2020-TCU-Primeira Câmara, para, no mérito, negar-lhes provimento. 
	Com essas considerações, voto por que seja adotado o Acórdão que ora submeto a este colegiado.  
T.C.U., Sala das Sessões, em 6 de outubro de 2020.
MARCOS BEMQUERER COSTA
Relator